【裁判字號】    90,訴,116
【裁判日期】    900515
【裁判案由】    違反藥事法
【裁判全文】
臺灣宜蘭地方法院刑事判決                            九十年度訴字第一一六號
    公  訴  人  臺灣宜蘭地方法院檢察署檢察官
    被      告  甲○○
    選任辯護人  曾威龍
右列被告因違反藥事法案件，經檢察官提起公訴（九十年度偵字第三一號），本院判
決如左：
    主  文
甲○○因過失而販賣偽藥，處有期徒刑貳月，如易科罰金，以佰元折算壹日。緩刑
貳年。
扣案風濕痠痛丸壹包均沒收。
    事  實
一、甲○○於民國六十四年七月三日即取得藥劑生證書，經營設於宜蘭縣蘇澳鎮○○
    路四七號「正蘇西藥局」二十餘年，自應知悉藥物與一般商品不同，本應謹慎注
    意所販售之藥物，是否為未經核准，擅自製造，或係所含有效成分之名稱與核准
    不符之藥物，詎猶不知謹慎盡其注意義務，且依其智識及能力並無不能注意之情
    形，竟疏未注意，於八十八年十月十八日向自稱「高泰和藥鋪」業務員「楊天宏
    」（真實姓名、年籍資料均不詳）以新臺幣（下同）一千元購入「風濕痠痛丸」
    一斤後，未盡其查證義務再向高泰和藥鋪查詢，而於八十九年八月二十五日將上
    開「風濕痠痛丸」售予黃盈璋。嗣經黃盈璋向宜蘭縣衛生局消費者服務中心檢舉
    ，經該局前往查驗時，當場檢示該「風濕痠痛丸」並未標示許可字號、製造廠名
    及地址、批號、有效期限、品名，再將右開藥丸送行政院衛生署食品檢驗局檢驗
    結果，該藥丸係攙入「Ｈｙｄｒｏｃｈｌｏｒｔｈｉａｚｉｄｅ，Ｃａｆｆｅｉ
    ｎｅ，Ｉｎｄｏｍｅｔｈａｃｉｎ及Ｔｈｉａｍｉｎｅ」等西藥成分之偽藥而查
    獲。並扣得上右揭「風濕痠痛丸」一包。
二、案經宜蘭縣衛生局函送臺灣宜蘭地方法院檢察署檢察官偵查起訴。
    理  由
一、右揭事實，迭據被告於宜蘭縣衛生局訪查及偵審中均供認無訛，復有「高泰和藥
    舖業務員楊天宏」名片、估價單存卷可佐。又扣案「風濕痠痛丸」一包，經送行
    政院衛生署食品檢驗局檢驗結果，係攙入「Ｈｙｄｒｏｃｈｌｏｒｔｈｉａｚｉ
    ｄｅ，Ｃａｆｆｅｉｎｅ，Ｉｎｄｏｍｅｔｈａｃｉｎ及Ｔｈｉａｍｉｎｅ」等
    西藥成分之偽藥，有該局八十九年十月六日藥檢壹字第八九一三二一五號函致之
    檢驗成績書等各一份在卷足稽。是被告經營「正蘇西藥局」二十餘年，以其經驗
    、智識及能力，均應知悉藥物與一般商品不同，本應謹慎注意所販售之藥物，是
    否為未經核准，擅自製造，或係所含有效成分之名稱與核准不符之藥物，詎猶不
    知謹慎盡其注意義務，竟疏未注意而逕將未經查證之藥丸售予客戶，是有過失甚
    明。
二、核被告因過失而販賣偽藥「風濕痠痛丸」之所為，係犯藥事法第八十三條第三項
    之因過失不知為偽藥而販賣罪。審酌被告販售偽藥對民眾之身體健康實存有潛在
    之鉅大影響，情節並非輕微，惟念其過失程度尚淺，亦未造成嚴重損害，犯後坦
    承犯行，到庭態度良好及犯罪之動機，目的，手段、素行等一切情狀，爰酌情量
    處如主文所示之刑，並諭知易科罰金之折算標準，以資懲儆。末查，被告甲○○
    前未曾受有期徒刑以上之刑之宣告，有臺灣高等法院檢察署刑案紀錄簡覆表及臺
    灣高等法院被告全國前案紀錄表各一份在卷可考，是因一時失慮，偶罹刑典，信
    其經此偵審程序及科刑之判決，應能知所警惕而無再犯之虞，本院認對其宣告之
    刑，以暫不執行為適當，爰併予宣告緩刑二年，用啟自新，以觀後效。扣案「風
    濕痠痛丸」一包，係被告所有並供犯罪所用之物，業據其坦陳在卷，爰依刑法第
    三十八條第一項第二款併予宣告沒收。
三、至公訴意旨以：
  (一)被告甲○○所稱「楊天宏」之人，雖有名片一張，但並無年籍、住所及相關資料
    可供查證，且名片上所載之「高泰和藥舖，舖址：臺南市○○路六一八號、住址
    臺南市○○路二七號，電話：000000000號」等資料，經函請臺南市衛
    生局查證後，得悉設於臺南市○○路六一八號高泰和藥舖，並未僱用名為「楊天
    宏」之人，亦未直接銷售產品予被告。又「臺南市○○路二七號」係空地，「電
    話：000000000號」亦無人接聽，此見卷附臺南市衛生局八十九年十一
    月二十三日南市衛藥字第八九二一八六三號函、臺南市衛生局八十九年十二月八
    日南市衛藥字第八九二三五六０號函、臺南市衛生局藥商「高泰和藥舖」八十九
    年十一月二十一日抽查紀錄表等自明，堪認被告所辯均屬空言，要難採憑。
  (二)被告提出記載「品名：風濕痠痛丸；數量：一斤；單價：一千元；日期：八十八
    年十月十八日；蘇西台照」之估價單一紙，其上並無「銷售人」之記載。從而，
    被告究否確係向名為「楊天宏」之人購買，即非無疑。況高泰和藥舖所販售之「
    通用痛風丸」外觀為褐色，氣味亦與被告販售之黑色藥丸有所不同，此有臺南市
    衛生局藥商高泰和藥舖八十九年十一月二十一日抽查紀錄表存卷足參，是被告所
    售出之黑色藥丸，應非係購自高泰和藥鋪甚明。
  (三)觀之檢舉人黃盈璋所提供及宜蘭縣衛生局查訪並扣得之藥丸一包，均無標示許可
    字號、製造廠名及地址、批號、有效期限、品名等應記載事項之事實，有宜蘭縣
    衛生局八十九年十二月二十七日八九衛四字第０九七號函附卷暨該藥丸一包扣案
    可證。而該藥丸經送行政院衛生署食品檢驗局檢驗結果，該藥品係攙入「Ｈｙｄ
    ｒｏｃｈｌｏｒｔｈｉａｚｉｄｅ，Ｃａｆｆｅｉｎｅ，Ｉｎｄｏｍｅｔｈａｃ
    ｉｎ及Ｔｈｉａｍｉｎｅ」等西藥成分等情，復有該局八十九年十月六日藥檢一
    字第八九一三二一五號檢驗成績書一份在卷可稽，是被告售出之扣案藥丸，應可
    認定係屬「未經核准，擅自製造」之偽藥。執此，以被告本身經營藥房二十餘載
    之經驗及智識，當可憑該藥丸欠缺許可字號、製造廠名、地址、批號、有效期限
    、品名等記載，及該藥丸之外觀、氣味予以辨識係屬偽藥，是被告所辯：因一時
    不察方購入偽藥等語，顯不可採。被告明知為「未經核准，擅自製造」之偽藥而
    販賣之罪嫌，實可認定等情，為其主要論據，而指被告甲○○係犯藥事法第八十
  三條第一項之罪嫌。
四、然查：
  (一)本件係因檢舉人黃盈璋向宜蘭縣衛生局消費者服務中心檢舉，由宜蘭縣衛生局派
    員前往被告經營之「正蘇西藥房」查訪檢示始獲悉上情。惟訊據證人即到場調查
    之宜蘭縣衛生局第四課人員乙○○，其到庭結證稱：至「正蘇西藥房」調查時，
    並未會同警方人員併同前往，亦未事先向臺灣宜蘭地方法院檢察署檢察官請領搜
    索票，其在主動告知甲○○查訪之目的及範圍後，甲○○隨即取出「風濕痠痛丸
    」供查驗，並提出「楊天宏」之名片表示該藥丸之來源。又其向甲○○告知有消
    費者服用此藥丸感到不適時，甲○○十分訝異，馬上提供所有與該項藥丸來源有
    關之所有資料（見本院九十年五月一日審理筆錄）等語綦詳。是依上述被告接受
    宜蘭縣衛生局調查人員查驗之舉措及反應，衡以論理法則，實堪認定被告主觀上
    並非明知所購入之藥丸係屬偽藥。蓋宜蘭縣衛生局查驗人員前往訪查時，僅係基
    於行政上藥品管理之督導地位為之，苟未會同警方人員或已取得檢察官核發之搜
    索票，本身並無強制搜索「正蘇西藥房」之權限。職是之故，被告倘已明知所販
    售之「風濕痠痛丸」係屬偽藥，在宜蘭縣衛生局人員到場執行行政督導範疇之查
  驗工作時，當可先予否認，再伺機銷毀該偽藥，而無庸當場提出檢舉人所指之藥
    丸俾供檢驗。從而，以被告驟然面對宜蘭縣衛生局查驗人員調查時之第一反應及
    配合查證之態度，即徵其主觀上確非知悉該項「風濕痠痛丸」係屬偽藥。再者，
    被告同時提出之「楊天宏」名片一紙，雖經函請臺南市衛生局調查後，並非受雇
    於高泰和藥鋪之業務員，且名片所載之地址、電話亦屬捏造之資料。惟再以論理
    法則詳予推究，被告若主觀上業已明知「風濕痠痛丸」係屬偽藥，仍無預行捏造
    「楊天宏」之姓名、地址、電話等資料並印製名片一紙，俾供事發遭調查予以搪
    塞之用之理。末以，被告得悉服用此藥丸之人身體已有不適症狀時，隨即出現訝
    異表情之神態表情，亦經證人乙○○結證屬實如前述，是此種遽然聽聞消息時，
    瞬間即逝之臨場反應，於證據採酌取捨上實具強大之證據憑信性，另佐以被告配
    合宜蘭縣衛生局人員查驗及提供相關資料之舉措觀之，即能證明其主觀上並不知
    所購買之「風濕痠痛丸」係屬偽藥。綜上所陳之各項佐證資料及細微跡證，均難
    認被告甲○○主觀上確已明知「風濕痠痛丸」為偽藥而予以販賣。
  (二)又以目前一般小型藥房經營型態觀之，在整體資訊尚非普及之鄉間，其藥物、藥
    品之來源仍有相當比例乃源自各大型藥房在外推銷藥品之業務員，小型藥房原則
    上係以業務員告知之藥品來源為其購買與否之標準，此種經營方式雖在藥品之管
    制上本即存有潛在之危險性，然若輔以購買時之查證工作，則可有效杜絕並遏止
    冒用大型藥廠名義販售及流通偽藥之可能性。換言之，小型藥房所應負擔者，乃
    在確實查證藥物來源之義務與責任，然並非疏未盡此查證義務，即可推認其主觀
    上均係明知購入之藥品為偽藥。再者，各小型藥局乃屬定點之銷售場所，非如業
    務員般四處遊走，是苟各小型藥房售出造成消費者身體不適抑或產生病理變化之
    藥品時，調查機關僅需循線回溯即可查獲，小型藥房本身即難據以釐清責任。執
    此，衡情採定點式銷售管道之藥房經營模式下，其等實無甘冒與利潤尚不相當之
    鉅大風險，而在明知之情況下仍執意販售偽藥之理。總上，縱「楊天宏」經查應
    係捏造他人姓名之不知名人士，高泰和藥鋪亦無售出「風濕痠痛丸」予被告，但
    以被告負責之「正蘇西藥房」乃在民風尚稱純樸，資訊流通亦非普及之宜蘭縣蘇
    澳鎮上，採定點式銷售二十餘載，經營之模式亦仍存有向大型藥廠業務員購買藥
    物之各項跡證，亦難窺見被告主觀上存有明知為偽藥仍予販售之意。
  (三)末以，互核檢舉人黃盈璋於卷附八十九年八月二十九日之申請書中，自述：「腳
    會麻痛，服用後胃會痛，腳消瘦。一個月瘦五公斤，睡不好。」等語，及切結書
    中所載：該藥丸係於八十九年八月二十五日向「正蘇西藥房」購買等語，即見檢
    舉人所陳尚非無疑。蓋據其自陳之購入時間為八十九年八月二十五日，服用之藥
    量僅有二日份等情，焉得在服用二日份藥量之四日後（即同年月二十九日），產
    生「一個月瘦五公斤」之客觀情形？此項卷附檢舉人黃盈璋書立之申請書、切結
    書在內容上已有顯然不相矛盾之情形存在，是雖此項證據於本件被告主觀上究否
    明知「風濕痠痛丸」無涉，但對被告造成之社會、個人損害之程度上，仍有相當
    之影響力，是本院爰予排除此項顯具瑕疵之證據，附此敘明。
四、綜據上情，本院認尚無積極證據可資證明被告係屬明知「風濕痠痛丸」係屬偽藥
    仍予販賣，復查無其他補強證據足以加強公訴意旨所指之被告犯行，是被告涉犯
    藥事法第八十三條第一項明知為偽藥而販賣之罪嫌即有不足，不能證明其有此部
    分之犯行，然依被告之智識、能力，仍有能注意應注意而疏未注意，而詳盡其查
    證義務之過失犯行如前述，職是之故，公訴意旨論以藥事法第八十三條第一項之
    罪名，容有誤會，然在基本社會事實同一之情況下，本院爰變更起訴法條為藥事
    法第八十三條第三項、第一項之過失不知為偽藥而販賣罪，特此述明。
據上論斷，應依刑事訴訟法第二百九十九條第一項前段、第三百條，藥事法第八十三
條第三項、第一項、刑法第十一條前段、第三十八條第一項第二款、第四十一條第一
項、第七十四條第一款，罰金罰鍰提高標準條例第二條，判決如主文。
本案經檢察官林慧到庭執行職務
中      華      民      國      九十      年      五      月    十五    日
                                臺灣宜蘭地方法院刑事第二庭
                                      法  官  陳  嘉  年
右正本證明與原本無異。
如不服本判決，應於判決送達後十日內，向本院提出上訴狀。（應附繕本）
                                      書記官  詹  玉  惠
中      華      民      國      九十      年      五      月   二十一   日
附錄本案論罪科刑法條全文
藥事法第八十三條第三項
因過失犯第一項之罪者，處一年以下有期徒刑、拘役或新台幣十萬元以下罰金。


司法院資訊處製作；財團法人民間司法改革基金會備份。
